---
title: "Análise exploratória de mortes por psicoativos no ES"
author: "Iane Martins"
date: "20/06/2024"
output: html_document
---

```{r, warning = FALSE, message=FALSE, echo=FALSE, include=FALSE}
source("psic_1a_analise.R")
library(gridExtra)
```

## Introdução
  
Este relatório busca examinar as variáveis sociodemográficas presentes na base de dados do Sistema de Informação sobre Mortalidade (SIM) em relação às mortes por psicoativos ocorridas no estado do Espírito Santo entre os anos de 2018 e 2022. Para obter os dados desse tipo específico de morte, foram usados os Códigos Diagnósticos (CID) de F10 até F19.

As variáveis sociodemográficas selecionadas foram: **Idade**, **Gênero**, **Raça**, **Escolaridade** e **Estado Civil**. Aspectos como a quantidade de **Mortes por Ano** também foram incluídos no relatório para um melhor entendimento dos dados.
  
  
### 1. Mortes por ano

Para começar a análise, é importante ter uma ideia geral dos dados que estão sendo analisados. Nos gráficos a seguir, é possível observar o número de óbitos totais e o número de óbitos por psicoativos no estado do Espírito Santo entre os anos de 2018 e 2022. Nos óbitos totais estão incluídos todos os tipos de óbitos e, nos óbitos por psicoativos, estão incluídos todos aqueles cuja causa básica foi definida por um CID de F10 a F19.

```{r fig.width=12, fig.height=6, echo=FALSE}
grid.arrange(grafico_mortes_por_ano, graficof_mortes_por_ano, ncol=2)
```

É possível perceber que em ambos os gráficos o número de óbitos tem um aumento no ano de 2020, alcança seu ponto máximo no ano de 2021 e decresce no ano de 2022. Entretanto, ao observar a inclinação dessa curva de crescimento, percebemos que, em termos proporcionais, o número de mortes por psicoativos cresceu mais do que os óbitos totais. A tabela abaixo apresenta números mais precisos sobre essa relação. 

```{r echo=FALSE}
uniao_ano_obito %>%
  knitr::kable()
```

Enquanto nos óbitos totais as mortes de 2021 representam aproximadamente 24,80% das mortes ocorridas entre 2018 e 2022, nos óbitos por psicoativos esse número sobe para aproximadamente 30,05% durante o mesmo período de tempo.

Além disso, a tabela também mostra o número de óbitos por psicoativos a cada 1000 mortes totais. Em 2018, 2019 e 2020, a cada 1000 pessoas falecidas, de 6 a 8 faleceram por uso de psicoativos. Em 2021 e 2022, esse número aumentou para 11 pessoas a cada 1000.

### 2. Gênero

A primeira variável sociodemográfica analisada neste relatório é o gênero. Nos óbitos totais, os homens representam aproximadamente 56,42% das ocorrências, enquanto as mulheres compõem cerca de 43,50%. Já nas mortes por psicoativos, a proporção é de 85,74% para os homens contra 14,26% para as mulheres. A cada 1000 mulheres falecidas, aproximadamente 3 morrem por uso de psicoativos; em contraste, a cada 1000 homens mortos, aproximadamente 14 vão a óbito devido ao uso de psicoativos.

```{r fig.width=12, fig.height=6, echo=FALSE}
grid.arrange(grafico_genero, graficof_genero, ncol=2)
```

```{r echo=FALSE}
uniao_genero %>%
  knitr::kable()
```


### 3. Idade

Para facilitar a análise dos dados relativos à idade dos falecidos, optou-se por utilizar faixas etárias, dividindo os indivíduos em cinco grupos:

crianças (inf-12];     
adolescentes (13-17];   
jovens adultos (18-30];   
adultos (31-60];   
idosos (61-inf].   

Ao observar os gráficos, nota-se uma discrepância significativa nas idades predominantes entre os falecidos. Nos óbitos totais, o grupo dos idosos (mais de 60 anos) apresenta o maior número de óbitos. Em contraste, no grupo de óbitos por psicoativos, é o grupo dos adultos (31-60 anos) que registra o maior número de mortes.

```{r fig.width=12, fig.height=6, echo=FALSE}
grid.arrange(grafico_idade, graficof_idade, ncol=2)
```

Fazendo o calculo de média de idade de falecimento do grupo de óbitos totais e do grupo de óbito por psicoativos, tem-se que a média do primeiro grupo foi de aproximadamente 65,5806, enquanto a do segundo foi de aproximadamente 55,4799. O que resulta em uma diferença de aproximadamente 10 anos.

Em relação à mediana, tem-se que a mediana de idade de falecimento do grupo de óbitos totais foi de 69, enquanto no grupo de óbito por psicoativos foi de aproximadamente 55. Uma diferença de 14 anos.

### 4. Raça, Escolaridade e Estado Civil

No que diz respeito a raça dos falecidos, tem-se que nos óbitos totais a maior parte das pessoas se considerava branca, seguida de pessoas pardas e posteriormente pretas. No grupo de óbitos por psicoativos, a maior partes das pessoas se considerava parda, seguida de brancas e por último pretas. 

O número de pessoas declaradas amarelas e indigenas se mostrou bastante baixo quando comparado as outras três raças e não mudou de proporção entre os dois grupos analisados neste relatório. 

```{r fig.width=12, fig.height=6, echo=FALSE}
grid.arrange(grafico_raca, graficof_raca, ncol=2)
```

Sobre a variável escolaridade os dados mostraram uma presença consideravel de dados NA, ou seja, que não possuem nenhum valo atribuído, o que pode alterar o nosos entendimento em relação às informações apresentadas por essa variável. Além disso, quando observados os anos de escolaridade, tem-se que o grupo de 1 a 3 anos de escolaridade é o com maior valor atribuído nos óbitos totais, enquanto nas mortes por psicoativos é o grupo de 4 a 7 anos de escolaridade. 

```{r fig.width=12, fig.height=6, echo=FALSE}
grid.arrange(grafico_escolaridade, graficof_escolaridade, ncol=2)
```

Ao analisar os dados de Estado Civil, percebe-se que enquanto a maior parte dos falecidos totais é casado, quando observa-se os falecidos por psicoativos, a maior parte deles é solteiro. Isso pode ser um bom indicativo caso haja interesse em mostrar o perfil de pessoa mais propício a morrer por uso de psicoativos.

Vale ressaltar que o número de dados não atribuídos (NA) nessa variável também foi considerável.

```{r fig.width=16, fig.height=8, echo=FALSE}
grid.arrange(grafico_estado_civil, graficof_estado_civil, ncol=2)
```

### 5. Observações e próximas etapas

a. Os dados NA não foram removidos devido a sua grande quantidade de ocorrência em algumas variáveis. Entendeu-se necessário conversar com toda a equipe para ver qual seria a melhor maneira de trabalhar com eles. 

b. Na análise de faixa etária obtou-se por plotar o gráfico com grupos de tamanhos diferentes para evidenciar de fato o consumo de psicoativos por faixa-etaria, porém é viável conversar com a equipe para verificar se esse tipo de agrupamento é apropriado. 
